【裁判字號】    88,訴,2578
【裁判日期】    890321
【裁判案由】    分割共有物
【裁判全文】
臺灣高雄地方法院民事判決  八十八年度訴字第二五七八號
    原      告  丙○○
                乙○○○
    右二人共同
    訴訟代理人  徐豐明律師
                陳慧博律師
                郭季榮律師
    被      告  甲○○      住台北市○○區○○路一之十二號六樓之六
右當事人間請求分割共有物事件，本院判決如左：
    主    文
兩造共有坐落在高雄縣林園鄉○○○段中坑門小段第一０八六地號、地目旱、面積八八０
平方公尺之土地，及坐落在高雄縣林園鄉○○○段中坑門小段第一０八七地號、地目旱、
面積九九七平方公尺之土地，如附圖丁案所示Ａ部分面積四五七平方公尺土地分歸被告取
得；如附圖丁案所示Ｂ部分面積六一五平方公尺土地分歸原告乙○○○取得；如附圖丁案
所示Ｃ部分面積八０五平方公尺土地分歸原告丙○○取得。
訴訟費用由被告負擔四分之一，餘由原告負擔。
    事    實
甲、原告方面：
一、聲明：
(一)兩造共有坐落在高雄縣林園鄉○○○段中坑門小段第一０八六地號、地目旱、面積八
    八０平方公尺之土地，及坐落在高雄縣林園鄉○○○段中坑門小段第一０八七地號、
    地目旱、面積九九七平方公尺之土地，如附圖丙案所示Ａ部分面積七二五平方公尺土
    地分歸原告丙○○取得；如附圖丙案所示Ｂ部分面積五三六平方公尺土地分歸原告乙
    ○○○取得；如附圖丙案所示Ｃ部分面積六一六平方公尺土地分歸被告取得。
(二)訴訟費用由被告負擔。
二、陳述：
(一)查坐落在高雄縣林園鄉○○○段中坑門小段第一０八六地號、地目旱、面積八八０平
    方公尺之土地，及坐落在高雄縣林園鄉○○○段中坑門小段第一０八七地號、地目旱
    、面積九九七平方公尺之土地，二筆合計為一八七七平方公尺（下稱系爭土地），係
    兩造三人所共有，權利範圍各為原告丙○○七分之三、原告乙○○○七分之二、被告
    甲○○七分之二。兩造就系爭土地並無不能分割之協議，而系爭土地均編定為住宅區
    ，亦無不能分割之情事，有高雄縣林園鄉公所出具之分區使用證明書可證。原告屢經
    函催被告出面處理分割事宜，被告均置之不理而無法達成協議分割，為此依據民法第
    八百二十三條及八百二十四條第一項第一款規定，訴請將系爭土地分割如聲明所示。
(二)次查，依原告所提之分割方案，原告丙○○所分得Ａ部分面積七二五平方公尺土地，
    雖兩面臨路，出入較為便利，然原告丙○○依應有部分七分之三計算，原得分配八百
    零四平方公尺有餘（1877×3/7=804.43），惟為使本分割方案得圓滿解決，原告丙○
    ○願無條件退讓七九．四三平方公尺之土地予被告，依此分割方案，原告丙○○祇取
    得七二五平方公尺，且Ａ部分之土地位於路口，因道路計劃而截角，將來建屋時須為
    截角設計，非無不利之處，二者損益互補，原告丙○○取得Ａ部分土地，堪稱公允，
    且對被告亦無不利之處。
(三)再查，原告乙○○○依其應有部分取得中間部分即Ｂ部分土地五三六平方公尺，地形
    雖較為方正，惟系爭土地因靠近海岸，且非屬繁榮之區，無興建大樓之價值，又因Ｂ
    部分土地僅西面一面臨路，且土地縱深達二十六餘公尺，如蓋透天房屋，又因縱深過
    長，造成浪費，若後半部（即東邊）之土地獨立為建屋之規劃，又因出入甚為不便無
    法使用，是Ｂ部分土地之利用價值較低。再者，細觀原告丙○○所分得之Ａ部分土地
    之Ｂ部分土地，均有兩邊面臨道路，其經濟效益較原告乙○○○所取得之Ｂ部分土地
    為高，故原告乙○○○依其應有部分取得Ｂ部分土地五三六平方公尺，損益互補，亦
    符公平原則，且對被告並無不利之處。
(三)復查，依原告之分割方案，被告取得Ｃ部分（Ｃ１+Ｃ２+Ｃ３）土地，地形雖較為不
    方正，惟Ｃ２、Ｃ３部分之土地不計，僅Ｃ１部分之土地即有五三六平方公尺，與原
    告乙○○○所取得者已無軒輊，格局亦屬方正，且被告除依其應有部分而取得足額之
    五三六餘平方公尺之土地外，更取得由原告丙○○退讓之土地計八十平方公尺，核其
    應有部分本與原告乙○○○相等即均為七分之三，惟依原告所提之分割方案，卻取得
    較原告乙○○○所取得者多八十平方公尺，利益不可謂不厚，再者，被告因取得Ｃ２
    、Ｃ３部分之土地計約八十平方公尺，在土地利用上得為靈活之設計，堪稱便利，且
    因面海眺望權極佳，其地形上之缺失已獲得相當之彌補；又被告取得之土地西、南兩
    面均面臨道路，交通不可謂不便，損益互補亦堪稱允當。據此以論，依原告所提之分
    割方案，兩造所獲得之經濟利益均相等，並無不公平之處，誠為最佳之分割方案。
(四)對被告抗辯所為之陳述：
  1.按被告所主張之分割方法（即如附圖甲、乙兩案），因Ａ部分之土地兩面臨路，出入
    頗為便利，可立即興建大樓，而Ｂ部分土地無面臨道路，出入不便，無法立即興建大
    樓，Ｃ部分土地地形較不方正，興建大樓時須為截角設計以避免占用他人土地，故Ａ
    部分土地之利用價值顯較Ｂ、Ｃ兩部分土地為佳，故為公平起見，依原告所提之分割
    方案，原告丙○○所取得Ａ部分之土地願無條件退讓七十九平方公尺之土地予被告，
    即考慮到前述被告所分得Ｃ部分土地之缺失，以求公允，惟被告所提之分割方案卻未
    考慮到前述缺失，僅求圖利自己，而不願讓受其分得Ａ部分土地之一部予原告，以求
    公允，亦不願分得Ｂ、Ｃ兩部分土地。
  2.若被告堅持要分得如附圖丙案所示Ａ部分之土地，為求能順利分割，以解決紛爭，原
    告亦無異議，惟被告須無條件退讓七十九平方公尺之土地予原告乙○○○，即如附圖
    丁案所示之分割方式，以示公平。
三、證據：提出土地登記簿謄本二份、地籍圖、分區使用證明書、存證信函各一份為證，
    並請求履勘現場及測量。
乙、被告方面：
一、聲明：原告之訴駁回。
二、陳述：
(一)同意將系爭土地分割，但應將Ａ部分之土地分歸由被告取得，即如附圖甲案或乙案所
    示。
(二)同意退讓七十九平方公尺之土地予原告，但應將被告所退讓七十九平方公尺之土地，
    其中六十平方公尺分予原告丙○○取得，另十九平方公尺土地分予原告乙○○○取得
    ，方稱公允。
    理    由
一、本件原告起訴主張系爭土地為兩造共有，其中原告丙○○應有部分為七分之三、原告
    乙○○○應有部分為七分之二、被告應有部分為七分之二，該土地經編定為住宅區，
    並無不能分割之情形，亦無不能分割之約定之事實，業據其提出土地登記簿謄本二份
    、地籍圖及分區使用證明書各一份為證，且為被告所不爭執，堪信原告之主張為真實
    。
二、按各共有人得隨時請求分割共有物，但因物之使用目的不能分割或契約訂有不能分割
    之期限者，不在此限；又分割之方法，不能協議決定者，法院得因任何共有人之聲請
    命為以原物分配於共有人或變賣共有物，以價金分配於共有人，民法第八百二十三條
    第一項、第八百二十四條第二項分別定有明文。經查，系爭土地並未訂有不能分割之
    協議，亦無因物之使用目的不能分割之情形，業如前述，僅就分割方法無從獲得協議
    ，依前揭法條所示，原告請求分割系爭土地，即有理由，應予准許。
三、次按，法院為裁判分割時，應顧及公平、當事人之聲明、應有部分之比例與實際是否
    相當、共有物之客觀情狀、性質、價格與經濟價值、共有利益、各共有人之主觀因素
    及使用現狀，利害關係等因素為綜合判斷。經查，系爭土地現為空地，西北方即如附
    圖丙案所示Ａ部分土地旁有一條道路可對外通行，東南方如附圖丙案所示Ｃ部分土地
    邊亦有一條小徑可供通行，惟Ｃ部分土地地形因不方正，日後建築時須為截角設計或
    另向他人購買土地，而系爭土地之西南方及東北方兩側皆鄰他人土地，並無道路可對
    外通行，致如附圖丙案所示Ｂ部分土地成為袋地，無路可走，又系爭土地上僅有茂盛
    雜草並無他物等情，業經本院會同高雄縣鳳山地政事務所測量人員至現場履勘及測量
    明確，此有本院八十八年十二月二十九日之勘驗筆錄，及該所八十九年一月二十日八
    九鳳地所二字第一一二八號函及複丈成果圖等件附卷為證，且為兩造所不爭執。本院
    茲就兩造所提之分割方案之利弊，審酌如下：
(一)依原告所提如附圖丙案所示之分割方案，原告丙○○所分得Ａ部分面積七二五平方公
    尺土地，兩面臨路，出入最為便利，經濟價值亦為系爭土地中之最，雖原告丙○○願
    無條件退讓七九．四三平方公尺之土地予被告，而Ａ部分之土地位於路口，將來建屋
    時須因道路計劃而為截角設計，亦有不利之處，而原告乙○○○依其應有部分取得中
    間部分即Ｂ部分土地五三六平方公尺，地形最為方正，然因縱深過長，將來可能會造
    成建屋之浪費或因出入甚為不便無法使用，是Ｂ部分土地之利用價值較低，而被告所
    分得之Ｃ部分土地，雖因地形上不方正之缺失，導致將來建屋時須為截角設計或另向
    他人購地而有不便，惟該部分土地旁有道路相鄰可供通行，且增加有原告丙○○無條
    件退讓之七十九平方公尺土地，應可彌補該部分土地之不足，惟此分割方案業因Ａ、
    Ｃ兩地經濟價值相差過大而為被告反對，是此分割方案是否妥適及符合兩造間之利益
    狀況，即應考慮。
(二)次依被告所提如附圖甲案或乙案所示之分割方式，雖使被告取得系爭土地中最佳之部
    分，有利於被告使用，並達到被告之要求，惟如採此二分割方案，將使分得Ｂ部分土
    地之人無出入之通路，亦無其他補償，分得Ｃ部分土地之人則會因地形不正之問題，
    將來建屋時須為截角設計或另向他人購地，故依此二分割方案，明顯僅對被告有利，
    而對原告二人不利，並不符公平原則，且為原告二人所反對，是被告認應依如附圖甲
    案或乙案分割系爭土地云云，本院礙難贊同。
(三)末依原告所提如附圖丁案所示之分割方案，將系爭土地Ａ部分分割予被告，惟被告須
    無條件退讓七十九平方公尺予分得Ｂ部分土地之原告乙○○○，而Ｃ部分土地則分歸
    原告丙○○所有之分割方法，因被告同意無條件退讓七十九平方公尺予原告以取得Ａ
    部分土地，雖被告另認應將其所退讓之七十九平方公尺土地其中之六十平方公尺分予
    取得Ｃ部分土地之原告丙○○取得，另十九平方公尺土地分予取得Ｂ部分土地之原告
    乙○○○取得，始為公允，惟原告丙○○既同意將被告所退讓之七十九平方公尺土地
    皆由原告乙○○○取得，並無不利被告及原告丙○○之處，是原告主張願依如附圖丁
    案所示之分割方案劃分系爭土地，應係符合當事人之聲明及公平原則。
四、綜上所述，本件原告本於共有人之法律關係請求分割系爭土地，洵屬正當，應予准許
    。本院審酌系爭土地之使用情形及兩造所陳述之意願，認應將如附圖丁案所示Ａ部分
    面積四五七平方公尺土地分歸被告取得；如附圖丁案所示Ｂ部分面積六一五平方公尺
    土地分歸原告乙○○○取得；如附圖丁案所示Ｃ部分面積八０五平方公尺土地分歸原
    告丙○○取得為適當，爰判決如主文第一項所示。
據上論結，本件原告之訴為有理由，依民事訴訟法第七十九條但書、第八十五條第一項，
判決如主文。
中      華      民      國     八十九     年      三      月     二十一     日
                              臺灣高雄地方法院民事庭
~B法      官  張家瑛
右為正本係照原本作成。
如不服本判決，應於送達後廿日內，向本院提出上訴狀並表明上訴理由，如於本
判決宣示後送達前提起上訴者，應於判決送達後十日內補提上訴理由書（須附繕本）。
~B法院書記官  黃  曼
中      華      民      國     八十九     年      三      月     二十一     日


司法院資訊處製作；財團法人民間司法改革基金會備份。
